---
title: "Introducción"
authors:
- Hugo Authors
excerpt: Recursos Hídricos subterráneos en la region.
hero: /images/p2.png
date: 2022-03-10T21:13:14-05:00
output: html_document
bibliography: referencias.bib
link-citations: yes
csl: apa-5th-edition.csl
math: true
---


```{r setup, include=FALSE}
knitr::opts_chunk$set(echo = TRUE)
```

```{r}
# Set to give empty space
```


......
......
......









## Introducción

La cerveza es la bebida alcohólica de mayor consumo en el mundo. Si bien, el insumo principal  para su elaboración es el agua, otros **insumos agrícolas** como la **Cebada** y el **Lúpulo**, son fundamentales para lograr su elaboración. Estos productos añaden a la huella hídrica  que genera la producción de la cerveza. 


Acorde con Mekonnen (2011) la producción de un litro de cerveza requiere de 300 $m^{3}$ $ton^{-1}$ de agua, y la cebeda necesaria para producir un litro de cerveza, tiene una huella hidrica adicional, de 298 $m^{3}$ $ton^{-1}$ [@mekonnen_green_2011]. Considernado que la filial Heineken de Meoquí produce  600 millones de litros anualmente [@heineken], la demanda de **agua** de esta cervecera de origen holandés, en la región Meoqui, alcanza los 180 000 000 $m^3$ sin contar la huella hidrica por la producción de cebada^[A diferencia del **impacto ambiental** por el uso de recursos hídricos en la producción de la **cerveza**, el impacto de la huella hidrica de la producción de insumos como la **Cebada**, no necesariamente recae directamente en la región donde se ubica la planta productora, pero recae en la región agricola que produce la Cebada, esta puede ubicarse en un sitio totalmente distinto] que es una porción equivalente. 


(presentar un ejemplo de cotraste para dimensionar el consumo).

[@wwf_water_2010]


## Caracterización del acuífero 

(Hacer el análisis espacial que se hizo en el articulo del vino ensenada.  ver doc DEUMA.app)
Este punto es importante por que la empresa plantea utililzar métodos sustentables y promueve una estrategia de recarga del acuífero. 

Comprender la dínamica hidrica es importante por que cada acuifero es único y presenta una relación especifica con el entorno. Desde el punto de vista ambiental, la capacidad de recarga depende del ecosistema y los volumnes de extracción se asocian con la actividada antropogénica. Los usuarios compiten por el recurso e infringen diversos impactos. 





**El proyecto Meoqui en el contexto  de grupo Heineken en México.**


**¿Por que es importante análizar el uso de recursos hídricos subterráneos en el contexto de las actividades economicas?**


### El estado de Chihuahua y la utilización de los recursos hidricos subterráneos en la producción de alimentos.


# Referencias